臺灣高等法院臺南分院民事判決
                                     106年度家上字第13號
                                     106年度家抗字第1號
上 訴人 即
相  對  人  葉○○
訴訟代理人  蔡文斌    律師
複 代理 人  吳俊宏    律師
訴訟代理人  邱煒棠    律師
            林韋甫    律師
被上訴人即
抗  告  人  周○○
訴訟代理人  謝彥安    律師
複 代理 人  葉孝慈    律師
上列當事人間請求離婚等（含未成年子女親權酌定）事件，兩造
對於中華民國105年12月27日臺灣臺南地方法院第一審判決（105
年度婚字第396號），各自聲明不服，本院於106年6月13日言詞
辯論終結，判決如下：
    主  文
原判決廢棄。
被上訴人在第一審之訴駁回。
第一、二審訴訟費用由被上訴人負擔。
    事實及理由
壹、程序方面：
    按當事人就家事訴訟事件與家事非訟事件之終局裁判聲明不
    服者，除別有規定外，適用上訴程序，家事事件法第44條第
    1項定有明文。本件上訴人對於原審判決准被上訴人與其離
    婚部分，提起上訴；被上訴人則對於原審酌定兩造所生未成
    年長女周○○權利義務之行使或負擔由上訴人任之部分，聲明
    不服；揆諸上揭規定，本件應適用上訴程序，併為審理，先
    予敘明。
貳、實體方面：
一、被上訴人於原審起訴主張：
  ㈠兩造均為空軍現役軍人，於民國（下同）92年12月間於臺南
    市○○區宴客儀式結婚並登記，婚後夫妻感情和睦，育有未成
    年子女周○○（000年0月0日生）。被上訴人原服務於○○○○○○○
    ○○○○○○○○○○○○○，任職○○○。上訴人原服務於○○○○○○○○○○○○○○
    ○○○○○地，任職○○○，婚後共同定居在被上訴人住所。嗣被上
    訴人於98年5月1日奉令調任○○○○○○○，而上訴人亦於同日奉
    令調任○○○○○○○○○○，至99年11月16日被上訴人調整任職單位
    至○○○○○○○○，上訴人於101年11月1日調整任職單位至○○○○○○
    ○○任職迄今，兩造雖經歷單位調整，但自南部北調至今仍在
    同一營區執事，公餘之暇夫妻互動關係密切不分，終於000
    年0月0日弄瓦得女，出生後托由被上訴人之父母照管教養，
    使兩造可安心為國效勞。
  ㈡兩造雖服務於同一營區即○○○○○○○○○，但因任事於不同單位，
    管理單位為求生活環境及住宿方便，將生活區與辦公區分別
    管理，就寢室部分將營區二至七樓劃規為男生宿舍，八樓劃
    規為女生舍，七樓空間附設網球場，九樓頂為天台。上訴人
    於101年11月調任現職單位迄今，約近3年7月時光，被上訴
    人自104年10月起察覺上訴人生活態度及情感表達有莫名改
    變，雖夫妻處於同一營區工作，公餘亦可盡夫妻同居義務及
    假日連同回臺南老家省親與撫育幼女，惟上訴人卻表現出心
    情浮動與焦躁，使得被上訴人起疑；嗣於105年春節假期北
    上出遊時，發現上訴人手機之通訊軟體line內容中與同辦公
    室之訴外人許○○有曖昧與逾越倫常情事，就所取得通訊軟體
    內容之言語上情感表示計有26次、留守期間暗夜於天台或網
    球場肢體行動計有13次、及欺騙雙方配偶至營外過夜之情計
    有1次，已侵害被上訴人人格尊嚴，並嚴重違反夫妻忠實之
    義務，致被上訴人難以宥恕。按軍中所重者乃強調兩性關係
    應維持正常化，本事件發生對被上訴人言，已難維持婚姻持
    續狀態；為此，爰依民法第1052條第2項訴請離婚。又有關
    未成年子女權利義務之行使或負擔部分，未成年子女周○○自
    出生迄今，均由被上訴人父母撫育教養，其與祖父母和被上
    訴人間有著血濃於水之親情，且被上訴人目前就經濟能力、
    身體健康狀況、家庭教育環境均有優於一般照顧未成年子女
    之條件，為求周○○良好生活、教育環境與其最佳利益，其權
    利義務應由被上訴人行使負擔為宜。
  ㈢依上，原審判准兩造離婚，惟裁定兩造之未成年子女周○○由
    上訴人監護，爰答辯聲明：上訴駁回；並另就監護部分聲明
    不服，先位聲明：⒈原判決關於酌定兩造所生未成年子女周○
    ○權利義務之行使或負擔部分廢棄。⒉兩造所生未成年子女周
    ○○權利義務之行使或負擔，由抗告人任之；備位聲明：⒈原
    判關於酌定兩造未成年子女周○○權利義務之行使或負擔部分
    廢棄。⒉兩造所生未成年子女周○○權利義務之行使或負擔，
    由兩造共同任之，並應以抗告人父母親之住所為住所，由抗
    告人負主要照顧之責。
二、上訴人則以下列等語資為抗辯：
  ㈠兩造於00年00月00日登記結婚後，曾為求早日得子，夫妻倆
    齊心利用休假之時，走訪全台廟宇、尋求生子祕方，並至各
    地溫泉景點度假，終於000年0月0日生女葉○○，時有職務調
    動，兩人乃申請調整至同一營區服務，可謂夫唱婦隨。嗣被
    上訴人於102年間因外遇被上訴人所發覺，致夫妻雙方失和
    ，為家庭和睦及考量子女未來身心發展，雙方乃簽具可隨時
    調整內容之承諾書，上訴人始原諒被上訴人。
  ㈡訴外人許○○於105年間對上訴人展開熱烈追求，上訴人仍堅守
    已有家庭之傳統價值觀，對其熱烈追求竭盡所能予以婉拒並
    虛應之，後雖產生情愫，但並未有任何逾越倫常之不軌行為
    。被上訴人起訴狀提出之通訊對話，雖為上訴人與許○○之對
    話，惟對話時間並無連貫，且對話內容為朋友間之關心而已
    。上訴人嚴守為人妻、母之分際，從無踰矩情事，被上訴人
    單憑片面截取之內容即斷章取義，更汙衊上訴人違反夫妻忠
    實義務，顯然無據。被上訴人所稱離婚之事由，根本未達客
    觀上難以維持婚姻之重大事由，雙方之婚姻亦未達已生無法
    回復之破綻，且雙方既願意結婚共同生活，應本於平和之態
    度溝通解決紛爭，豈能輕率提起離婚；又被上訴人有拈花惹
    草之惡習，前已因外遇而簽署承諾書，卻違反承諾書之內容
    ，除仍習慣性上知名交友網站「愛情公寓」尋求交友配對對
    象，藉機結識其他女子，無論其上該網站頻率高或低，其行
    為已足以證明根本無心經營雙方婚姻外；復因許○○對上訴人
    之追求，被上訴人竟與許○○之妻即訴外人洪○○發生另一段婚
    外情，此從line之簡訊內容足證被上訴人與洪○○間已發生多
    次性關係。
  ㈢本件兩造均有過錯，惟被上訴人多次出軌應屬責任較重之一
    方，應不得向責任較輕之上訴人請求離婚。況上訴人仍積極
    尋求家庭關係之回復，並且對被上訴人之多次出軌行為不予
    計較。夫妻共同生活相處，應基於愛護之心彼此體諒尊重，
    被上訴人身為人夫卻外遇不斷，造成上訴人生活上承受壓力
    與痛苦乃導致後來精神出軌之行為，顯屬可歸責於被上訴人
    而非可歸責於上訴人，因此被上訴人請求離婚自無理由，應
    予駁回。
  ㈣依上，爰上訴聲明：⒈原判決不利於上訴人部分廢棄。⒉上開
    廢棄部分，被上訴人在第一審之訴駁回。
三、兩造不爭執事實及爭執事項：
  ㈠不爭執事實：
  ⒈兩造於00年00月00日結婚，婚後育有未成年子女周○○（000年
    0月0日生），且目前婚姻關係存續中。
  ⒉被上訴人於102年間曾因外遇而與上訴人簽立承諾書。
  ⒊未成年子女周○○自出生迄今均由被上訴人母親照顧。若准兩
    造離婚，兩造均願意監護未成年子女。
  ㈡爭執事項：被上訴人依民法第1052條第2項規定請求判准兩造
    離婚，於法是否有理由？
四、本院得心證之理由：
  ㈠被上訴人主張與上訴人於00年00月00日結婚，並育有未成年
    子女周○○（000年0月0日生），兩造婚姻關係目前存續中等
    情，業據被上訴人提出戶籍謄本在卷可憑（見原審卷㈠第4頁
    ），上開事實堪信為真。
  ㈡按民法第1052條第2項所稱「有前項以外之重大事由，難以維
    持婚姻者」，係抽象的、概括的離婚事由，此乃緣於74年修
    正民法親屬編時，為因應實際需要，參酌各國立法例，導入
    破綻主義思想所增設。但其事由應由夫妻一方負責者，僅他
    方得請求離婚，是其所採者為消極破綻主義精神，非積極破
    綻主義，經原判決說明綦詳。關於「難以維持婚姻之重大事
    由」，係以婚姻是否已生破綻而無回復之希望為其判斷之標
    準。而婚姻是否已生破綻無回復之希望，則應依客觀之標準
    ，即難以維持婚姻之事實，是否已達於倘處於同一境況，任
    何人均將喪失維持婚姻意欲之程度而定。至於同條項但書所
    規定「難以維持婚姻之重大事由應由夫妻之一方負責者，僅
    他方得請求離婚」，乃因如肯定有責配偶之離婚請求，無異
    承認恣意離婚，破壞婚姻秩序，且有背於道義，尤其違反自
    己清白（clean hands）之法理，有欠公允，同時亦與國民
    之法感情及倫理觀念不合，因而採消極破綻主義。倘該重大
    事由，夫妻雙方均須負責時，應比較衡量雙方之有責程度，
    僅責任較輕之一方得向責任較重之他方請求離婚，如有責程
    度相同時，雙方均得請求離婚，始屬公允，是責任較重之一
    方應不得向責任較輕之他方請求離婚（最高法院94年度台上
    字第2059號民事裁判酌參）。經查：
  ⒈被上訴人主張上訴人與訴外人許○○發生婚外情乙節，雖為上
    訴人所否認，並辯以係許○○對其熱烈追求，但並未有任何逾
    越倫常之不軌行為云云；然經本院核閱被上訴人所提出而為
    上訴人所不爭執之上訴人與許○○兩人LINE對話內容以觀，其
    中許○○：「在乎得忘了要節制，好愛妳喔，好想抱著妳、吻
    你」，上訴人：「你真的是…又害我想哭了」。許○○：「我
    只是很想看看妳、聽聽妳的聲音」，上訴人：「我也想看你
    ，抱你」。許○○：「好悶」，上訴人：「我也想你」。許○○
    ：「我好想聽聽妳的聲音跟妳的心情，真的好不容易呀」，
    上訴人：「我也很想你」。許○○：「親愛的葉小妹妹，我們
    在一起已經過快2個月了耶，時間過的好快喔！這時又到感
    性的一刻了。親愛的，沒看到妳的這幾天，仍然會有些不習
    慣，回想著你的模樣，我喜歡妳的笑及臉紅的模樣，喜歡妳
    用那雙大大的眼睛默默的看著我的模樣，喜歡妳用溫暖的心
    安慰我的模樣…好多好多的喜歡」，上訴人：「親愛的小礎
    ：不知不覺，兩個月過去了，表示我們也睡眠不足兩個月了
    …，不是，是我們的感情已經從0急速飆升到200了。這兩個
    月來，臉上常不自覺的掛著笑，也不常發脾氣，因為心裡已
    經被滿滿的愛及幸福填滿了，嗯，還有好多的好想，好想跟
    你一起看聖誕樹，好想跟你一起看跨年煙火，好想跟你一起
    過情人節…好多好多的好想，我…是不是很貪心？」由上，足
    認被上訴人主張上訴人與許○○間有不正當交往關係乙節，確
    屬實情。上訴人雖辯稱：其有婉拒許○○之追求，與關係人許
    ○○間並無逾越倫常之不軌行為云云；然除由上開對話，已難
    認上訴人有婉拒許○○之行為外，且由上訴人另有對許○○傳送
    之：「在一起的時間總是過的特別快，話都沒說幾句，才擁
    抱一下下，時間就過去了」、「真的好愛你」、「晚安囉，
    親愛的小礎，愛你」、「早安，親愛的」、「我也好愛好愛
    你」、「愛你，好愛好愛你」、「你一天沒抱抱我親親我，
    我就睡不好唷」、「快睡了，寶貝」、「超級難分難捨」、
    「好想抱著你睡」等內容，益徵上訴人所陳其有嚴守為人妻
    分際而與許○○間並無逾越倫常之不軌行為云云，顯與事實不
    符。稽之上訴人既明知其身為人妻，本應基於夫妻婚姻忠誠
    之義務，注意其與配偶以外間之異性之互動與交往關係，然
    上開對話內容，除顯已超過一般異性間交往禮儀之露骨對話
    外，上訴人甚至主動表達對許○○之愛意，故本件被上訴人以
    上訴人有與配偶以外之人為不正當交往關係，而主張兩造間
    已有無法維繫婚姻之重大事由，自屬有據。
  ⒉又上訴人稱：被上訴人於102年間曾因外遇而與上訴人簽立承
    諾書一節，有該承諾書在卷可稽（見原審卷㈡第25頁）；雖
    被上訴人於本院審理中矢口否認該承諾書係因外遇所簽，辯
    稱：當初跟黃小姐是一般朋友關係，並沒有外遇，只是要讓
    上訴人安心而已（見本院卷第196頁）；惟上開承諾書因外
    遇所簽，業據被上訴人於原審所不爭執（見原審卷㈡第73頁
    ），且細究該內容開頭即謂：「立書人男方甲○○，因外遇遭
    妻子發現，致欺妻失和，為家庭和睦及考量子女未來身心發
    展，承諾女方（妻）乙○○提出之要求」，內容則有關被上訴
    人之薪水及金錢支配使用情形及平日生活規範；究以上開內
    容言，確係被上訴人因外遇被得悉後，向上訴人所為之讓步
    承諾，是被上訴人於本院辯稱上開承諾書非因外遇所立，尚
    非可採。
  ⒊再上訴人另辯以：被上訴人與訴外人許○○之配偶洪○○亦有發
    生婚外情乙情，雖為被上訴人所否認；然稽之上訴人所提出
    之被上訴人與訴外人洪○○間LINE對話內容，被上訴人：「我
    們輕越線是錯的，沒錯，但是我不爽的是他憑什麼對妳大小
    聲，對！他是妳老公，可是他們錯在先才引起我們認識，他
    們沒在一起那我也不會去認識妳喜歡妳，真的很想如妳問我
    的，好好疼妳知道嗎？」、「幹，豁出去了啦！妳我不放了
    」、「都親了，怕什麼」、「妳的唇很軟嫩」、「妳也要做
    ，不准講講」、「昨天妳不是頭麻」、「是受不了硬忍下來
    」、「妳只要被點到死穴就受不了」。又洪○○：「那你過來
    親我！我就乖一點」、「因為我嘴巴貼在你嘴上」、「全身
    都被你摸光了」、「昨天跟你親到最好乾」、「很嫩…還想
    親嗎」、「你抱抱不舒服」、「我們都要發洩」、「你昨天
    這樣…我很想做」、「別勾起我的欲望」、「太久沒做~~身
    體也會抗議」、「因為我知道你想尿尿了」、「也許我會整
    個醒過來喔」、「因為我對那邊有點潔癖」（見原審卷㈡第3
    2至52頁）等內容；均足以認定上訴人所辯被上訴人與洪○○
    間有不正當之交往關係乙情為真。茲審酌被上訴人既已曾因
    外遇行為而與上訴人簽立承諾書在先，自應更考量履行婚姻
    忠誠義務之必要性，惟被上訴人於簽立承諾書後仍有上愛情
    公寓網站尋求交友之配對對象，此亦經被上訴人坦承確有註
    冊該網站；至其雖辯稱僅止於註冊，並未使用過等云云（見
    原審卷㈡第73頁反面），然按，該愛情公寓之網站顧名思義
    ，即為尋求所謂愛情或一夜情之交友網站，被上訴人既為人
    夫，才因外遇簽立承諾書，嗣又在愛情公寓網站尋求交異性
    友人之機會，此行為著實可議。復因上訴人與許○○之交往，
    而竟另與許○○之妻洪○○間發展出超越一般異性交往禮儀之互
    動。依上，上訴人辯稱被上訴人未遵守婚姻忠誠義務，且更
    甚於其，尚非無據，應堪採信。
  ㈢依上，茲審酌兩造均係職業軍人，對於忠誠義務本應有高於
    一般人之認識與要求，然兩造於婚姻期間卻均未恪遵婚姻忠
    誠義務，各有做出傷害對方之舉止，足認兩造婚姻顯已出現
    重大破綻；惟就本件被上訴人之承諾書、上愛情公寓網站、
    與訴外人洪○○之交往等情事，較諸上訴人之與訴外人許○○間
    之關係，顯然被上訴人可歸責性較高，應屬責任較重之一方
    ；雖違背婚姻忠誠義務，本無法以量化之方式決定輕重，然
    上訴人想維護婚姻之意志甚堅，並表願原諒被上訴人，重新
    再來；被上訴人以無再維繫婚姻之意願而提起本件離婚訴訟
    ，堪認其對於兩造婚姻已失努力維護之欲望。然揆諸前揭說
    明，本件雖雙方均有可歸責性，然本院認被上訴人可歸責性
    較高，如承認其離婚之請求，無異承認恣意離婚，破壞婚姻
    秩序，且有背於道義，尤其違反自己清白之法理，顯有欠公
    允，同時亦與國民之法感情及倫理觀念不合；準此，本件被
    上訴人以兩造有民法第1052條第1項以外之重大事由，難以
    維持婚姻，而請求依同條第2項判決離婚，於法尚有未合。
  ㈣復按夫妻離婚者，對於未成年子女權利義務之行使或負擔，
    依協議由一方或雙方共同任之。未為協議或協議不成者，法
    院得依夫妻之一方、主管機關、社會福利機構或利害關係人
    之請求或依職權酌定之；又法院為前條裁判時，應依子女之
    最佳利益，審酌一切情狀…；民法第1055條第1項、第1055條
    之1分別定有明文。查本件被上訴人請求判決離婚既難認有
    理由，則有關酌定兩造子女監護權之行使，已無酌定之必要
    ，應併予駁回之。準此，被上訴人就此部分雖聲明不服，本
    院認已無審酌之必要，併予敘明。
五、綜上，被上訴人依民法第1052條第2項規定請求判決離婚，
    並非有據，其進而依民法第1055條規定，請求法院酌定未成
    年子女權利義務之行使及負擔，亦屬無據。原審判准兩造離
    婚，並依聲請酌定未成年長女周○○權利義務之行使或負擔，
    由上訴人任之，且諭知被上訴人得依原判決附表所示方式與
    周○○會面交往等；經核於法尚有未合。上訴意旨指摘原判決
    不當，求予廢棄改判，為有理由。自應由本院廢棄改判如主
    文第二項所示。
六、本件事證已臻明確，兩造其餘之攻擊或防禦方法及所用之證
    據，經本院斟酌後，認為均不足以影響本判決之結果，爰不
    逐一論列，併此敘明。
七、據上論結，本件上訴人之上訴為有理由。依家事事件法第51
    條、第97條，民事訴訟法第450條、第95條、第78條，判決
    如主文。
中    華    民    國   106    年    6     月    27    日

                  家事法庭      審判長法  官  張世展

                                      法  官  陳學德

                                      法  官  夏金郎
上為正本係照原本作成。
被上訴人如不服本判決，應於收受送達後20日內向本院提出上訴
書狀，其未表明上訴理由者，應於提出上訴後20日內向本院補提
出理由書狀（均須按他造當事人之人數附繕本），上訴時應提出
委任律師或具有律師資格之人之委任狀；委任有律師資格者，另
應附具律師資格證書及釋明委任人與受任人有民事訴訟法第466
條之1第1項但書或第2項（詳附註）所定關係之釋明文書影本。
如委任律師提起上訴者，應一併繳納上訴審裁判費。
上訴人不得上訴。
中    華    民    國   106    年    6     月    28    日

                                      書記官  謝麗首
【附註】
民事訴訟法第466條之1：
⑴對於第二審判決上訴，上訴人應委任律師為訴訟代理人。但上
  訴人或其法定代理人具有律師資格者，不在此限。
⑵上訴人之配偶、三親等內之血親、二親等內之姻親，或上訴人
  為法人、中央或地方機關時，其所屬專任人員具有律師資格並
  經法院認為適當者，亦得為第三審訴訟代理人。
民事訴訟法第466條之2第1項：
  上訴人無資力委任訴訟代理人者，得依訴訟救助之規定，聲請
  第三審法院為之選任律師為其訴訟代理人。